臺灣桃園地方法院民事判決　　　　　　　95年度家訴字第47號
原　　　告　甲○○
被　　　告　丙○○
訴訟代理人　陳振東律師
上列當事人間請求返還不當得利事件，於民國96年2 月9 日辯論
終結，本院判決如下：
    主  文
被告應給付原告新臺幣肆拾貳萬玖仟柒佰柒拾元，及自民國94年
10月28日起至清償日止，按週年利率百分之5 計算之利息。
原告其餘之訴駁回。
訴訟費用由被告負擔5分之3，餘由原告負擔。
本判決原告勝訴部分得假執行。
原告其餘假執行之聲請駁回。
    事  實  及  理  由
一、原告起訴主張：訴外人乙○○與被告為夫妻，惟乙○○於民
    國93年4 月2 日燒炭自殺，雖獲救卻成了植物人，因已達心
    神喪失致不能處理自己事務之程度，而經宣告為禁治產人，
    乙○○既已無法維持生活，被告身為其扶養義務人，自應支
    應乙○○一切生活開銷。詎被告竟遠走海外，滯留大陸區未
    歸，從未親自照顧乙○○，亦拒絕給付扶養費用，伊身為乙○○之胞姊，而先行支付扶養費用共新臺幣（下同）685,33
    6 元（明細詳如附表所示），伊自得依不當得利之法律關係
    ，請求被告返還代墊款等請，聲明求為命被告給付685,336
    元及自94年10月28日起至清償日止，按週年利率百分之5 計
    算之利息，並願供擔保請准為假執行之宣告。
二、被告則以：伊對配偶乙○○之扶養義務並不因第三人代為給
    付而免除，伊並無受利益，並不構成不當得利。另伊與乙○○間並無扶養方式之協議，亦未經過親屬會議決定，故原告
    在扶養權義內容未定前，不得直接請求被告給付。又乙○○
    之扶養義務人除被告外，尚有成年子女戊○○、丁○○、監
    護人蕭家智及原告，應共同分擔扶養義務，自不得向伊請求
    返還全部。再者，附表所示編號35、36、39之祈福費用、編
    號2 、53、152 、164 、185 、186 之律師費及規費、編號
    56 、70 、75支付丁○○、戊○○之費用、編號24、69之夾
    心酥點心費用、編號54、55、58、66、68、77、86、100 、
    101 、121 、130 、131 之保費、編號57、67、76、85、
    99、129 、146 為乙○○繳納貸款費用等，均非家庭生活費
    用或必要支出項目，本非伊所應支付之家庭生活費。此外，
    伊先前已有交付將近500,000 元之金額作為乙○○之醫療費
    用，亦應抵銷等語，資為抗辯。
三、查乙○○與被告結婚將近25年，婚後育有2 名子女丁○○（
    男，70年8 月16日生）、戊○○（女，69年7 月25日生），
    均於乙○○93年燒炭自殺成為植物人前，即已成年。而乙○○已經宣告禁治產，並由乙○○母親蕭家智擔任監護人，而
    如附表所示之明細項目均係原告所支出，有戶籍謄本、支出
    明細表、臺灣高雄地方法院94年度禁字第127 號及94年度監
    字第200 號裁定影本在卷可按，並有相關收據附卷可憑，且
    為兩造所不爭執，堪為信實。惟被告抗辯對乙○○所負扶養
    義務並未因原告代墊而免除，並無不當得利，而且與乙○○
    間並未約定扶養內容，亦無親屬會議之決議，不得逕予起訴
    ；且所支出項目並非完全為扶養乙○○所支出之必要項目，
    而被告亦非乙○○惟一之法定扶養義務人等語。經查：
(一)、按負扶養義務有數人時，應依下列順序定其履行義務之人：
    1.直系血親卑親屬、2.直系血親尊親屬、3.家長、4.兄弟姊
    妹、5.家屬、6.子婦、女婿、7.夫妻之父母；又負扶養義務
    者有數人，而其親等同一時，應各依其經濟能力，分擔義務
    ，民法第1115條第1 、3 項有明文規定，而所謂定其順序，
    即謂倘有前順序之扶養義務人，即不生次順序扶養義務人之
    義務，此由法條定其順序並以親等同一時各依其經濟能力負
    擔文義觀之自明；次按夫妻互負扶養之義務，其負扶養義務
    之順序與直系血親卑親屬同，其受扶養權利之順序與直系血
    親尊親屬同，民法第1116條之1 亦定有明文。故本件乙○○
    之扶養義務人當然為被告及其成年子女丁○○、戊○○，被
    告抗辯尚有原告及乙○○之母親蕭家智為扶養義務人，顯有
    誤會，洵屬無據。另按監護人係為受監護人之利益，按受監
    護人之財產狀況，護養療治其身體，亦為民法第1112條第1
    項所明定，足見監護人所負擔之義務顯與前述扶養義務為迥
    然不同之概念，被告抗辯應由原告及乙○○之監護人蕭家智
    分擔扶養義務，於法無據，自無足採。而本件乙○○自93年
    後即呈植物人，並經宣告為禁治產人，衡諸常情，當已完全
    無維持生活之能力、甚至無收入來源之可能，而本院依職權
    查詢其財產資料，其名下確無任何財產，故自有請求被告扶
    養之權利。
(二)、乙○○已經宣告禁治產，本無從與被告以協議方式決定扶養
    方式，況親屬會議之目的，係為藉由親屬協調溝通促使扶養
    權利人及義務人間達成協議，所作成之決議，倘無爭執，亦
    僅能約束受扶養義務人及權利人雙方，效力並不及於其他人
    。而原告係以其實際支出之費用作為請求之基礎，若超過親
    屬會議之決議，亦僅被告於本訴中得作為斟酌扶養金額之依
    據，而非原告提起本訴之前提要件，是被告此部分程序上之
    抗辯，尚難認為有理由。
(三)、又按不當得利係一方無法律上原因而受有財產上利益，致他
    人受有損害；所謂「財產上利益」為因一定事實之結果，改
    良其財產狀況，即以該事實之現在財產總額，與若無該事實
    時之財產總額相比較，來決定有無利益存在，因此積極的增
    加財產總額固屬得利，即便是消極的減免財產損失，亦屬之
    。而本件被告依法既應負擔乙○○之扶養費用，已如前述，
    則對此而言，原告於法律上即無負擔之義務，而原告為維持
    乙○○之生活已先行代墊支出之費用，被告當然毋庸再行給
    付，已使被告減少其消極財產而受有利益，致使原告受有損
    害，自構成不當得利之法律要件，原告請求返還代墊之扶養
    費用，依法有據，應予准許，被告抗辯並未因此免除支付乙○○扶養費之義務，而未受有利益等語，顯有誤會，而無足
    採。
(四)、至被告表示附表所示編號35、36、39之祈福費用、編號2 、
    53、152 、164 、185 、186 之律師費及規費、編號56、70
    、75支付丁○○、戊○○之費用、編號24、69之夾心酥點心
    費用、編號54、55、58、66、68、77、86、100 、101 、12
    1 、130 、131 之保費、編號57、67、76、85、99、129、1
    46為乙○○繳納貸款費用等不屬於扶養必要費用，不應由被
    告支付等語。經核，編號35、36、39之祈福費用，應係原
    告以自己名義為乙○○祈福所支付，並非乙○○所支出，性
    質上亦非扶養必要費用；又編號2 、53、152 、164 、18
    5 、186 之律師費及規費，確係另案為辦理乙○○禁治產事
    宜、不動產登記事項及與被告間離婚案件所為之支出，並非
    扶養費用，且兩造利害關係相反，自非原告代被告所支出之
    費用；而編號56、70、75支付丁○○、戊○○之費用，因
    丁○○、戊○○均已成年，乙○○及被告並無再為給付之義
    務，故原告此部分給付，尚難認為代被告支出之費用。惟扶
    養費用，並不以單純維持生活開支為限，隨夫妻雙方之境遇
    ，在健康或其他生活上必要費用之範圍內，為增進夫妻共同
    生活之利益，仍有給付之義務，此為夫妻關係仍存續中，共
    營家庭生活之本質要素，故編號57、67、76、85、99、12
    9 、46部分，係原告為乙○○繳付壽險及以同保單質貸所繳
    付利息費用，因乙○○名下並無不動產，而被告名下則有1
    筆不動產，即為門牌號碼為高雄市○○區○○街15號10樓之
    房地，而該址即為兩造婚後共同居住之房地，此經本院依職
    權查詢兩造稅務電子閘門資料，且有戶籍謄本在卷可按，足
    見該不動產雖登記於被告名下，仍不失為婚後之共有財產，
    則就該貸款之支出，被告既不能證明係乙○○自己所負之債
    務，自應視為夫妻共同生活費用之一部分，而壽險有風險分
    攤之性質，在夫妻生活支出亦屬常態，況乙○○係以該保單
    質借以償付貸款，更應視為生活所支出之必要費用；至編
    號24、69之夾心酥點心費用部分，原告已說明係將夾心酥泡
    水軟化後，再餵食乙○○等語，並提出統一發票收據為憑，
    而依其所述情節，尚與常情相符，被告既未實際參與照顧乙○○，復未能舉證證明該夾心酥並非原告所食用，則其空言
    辯稱乙○○無法食用夾心酥等語，實難採信。綜上所述，被
    告抗辯原告支出費用中，並非屬乙○○之扶養費用，而無給
    付義務部分，僅有前述為可採，逾此部分之抗辯，即
    無足採，而仍應返還予原告。
(五)、原告本件為照顧乙○○而支出如附表所示之費用，共計685,
    336 元，扣除之非屬扶養費之必要支出，即上開(三)之
    部分外，尚有573,026 元（685,336 元－《1,600 元＋600
    元＋158元 》【即部分編號35、36、39】－《50,000元＋
    45,000元＋3,000 元＋2,000 元＋80元＋40元》【即部分
    編號2 、53、152 、164 、185 、186 】－《3,624 元＋1,
    208 元＋5,000 元》【即部分編號56、70、75】＝573,02
    6 元），為實際扶養費用，而應由被告與丁○○、戊○○共
    同分擔，而丁○○研究所甫畢業，其94年薪資所得僅有145,
    479 元，別無其他財產，戊○○則高中肆業，94年尚無薪資
    所得，另被告則在大陸地區工作，月入33,000元，另享有優
    惠存款之利息所得，單以94年度利息所得即高達272,580 元
    ，名下亦有前述不動產，又毋庸負擔貸款，有本院依職權調
    取之稅務電子閘門所得資料可稽，且兩造亦無爭執。本院衡
    量3 人間之經濟能力，認被告應分擔扶養乙○○義務之比例
    以負擔4 分之3 為合理，故被告就上述扶養費用，應負擔42
    9,770 元（573,026 元×3/4 ＝429769.5元，元以下四捨五
    入）。
(六)、至被告雖另表示有先行支付將近500,000 元之扶養費等語，
    然為原告所否認，且被告亦表示係交予丁○○及戊○○，則
    其就確實有支付該筆扶養費用，自應負舉證責任，而丁○○
    於另案（參見臺灣高等法院高雄分院94年度家上字第38號案
    件94年7 月12日之庭期筆錄）到庭作證證述：被告有拿支票
    給我，是要給我的生活費用，給我姊姊的支票是給我母親當
    醫療費用，據我姊姊說有拿錢給原告作醫療費，但原告說沒
    有等語，亦僅能證明被告有將錢交給丁○○及戊○○，而無
    法證明被告確有支付醫療費用，尚不足作為有利被告之認定
    ，被告此部分抗辯，並無證據證明，洵無足採。
四、綜上所述，原告請求被告給付自93年4 月5 日起至94年10月
    28日止共計429,770 元，及自94年10月28日（最後1 筆費用
    ，即編號184 支出之日期為94年10月20日）起至清償日止，
    按年息百分之5 計算之遲延利息，為有理由，應予准許，逾
    此範圍之請求，則為無理由，應予駁回。本件所命被告給付
    之金額未逾500,000 元，爰依職權宣告假執行。至原告敗訴
    部分，其假執行之聲請，即失所附麗，併予駁回。
五、據上論結，原告之訴一部為有理由，一部為無理由，依民事
    訴訟法第79條但書、第389 條第1 項第5 款，裁定如主文。
中　　華　　民　　國　　96　　年　　3 　　月　　9 　　日
                  家事法庭法　官　陳筱蓉
以上正本係照原本作成
如對本判決上訴，須於判決送達後20日內向本院提出上訴狀
中　　華　　民　　國　　96　　年　　3 　　月　　9 　　日
                           書記官　陳今巾
附表：
┌──┬────────────────────┐
│編號│ 日期          項目                金額 │
├──┼────────────────────┤
│1   │ 93年4月5日    診斷證明書          40元 │
│2   │ 93年4月6日    律師費          50,000元 │
│3   │ 93年4月12日   洗面乳              99元 │
│4   │        同上   冷霜               120元 │
│5   │        同上   紙尿褲             340元 │
│6   │        同上   濕唇膏             100元 │
│7   │        同上   看護墊             345元 │
│8   │ 93年4月14日   診斷證明書          40元 │
│9   │ 93年4月19日   通氣膠帶            10元 │
│10  │        同上   口腔清潔棒         300元 │
│11  │        同上   濕紙巾              55元 │
│12  │        同上   通氣膠帶            72元 │
│13  │        同上   同上                18元 │
│14  │ 93年4月9日    洗頭               150元 │
│15  │ 93年4月21日   洗頭、剪髮         250元 │
│16  │        同上   棉棒                80元 │
│17  │ 93年4月22日   沐浴乳             360元 │
│18  │        同上   洗衣乳              98元 │
│19  │        同上   床被               299元 │
│20  │        同上   枕頭               198元 │
│21  │        同上   紙杯                59元 │
│22  │        同上   大長枕             349元 │
│23  │        同上   清潔袋              45元 │
│24  │        同上   夾心酥              95元 │
│25  │ 93年4月21日   看護費          19,800元 │
│26  │ 93年4月24日   看護墊             400元 │
│27  │        同上   口腔棉棒           110元 │
│28  │        同上   通氣膠帶           240元 │
│29  │        同上   凡士林             120元 │
│30  │ 93年4月25日   毛巾、臉盆         135元 │
│31  │ 93年4月29日   雞精、濕紙巾     1,038元 │
│32  │ 93年4月26日   診斷證明書          40元 │
│33  │ 93年5月1日    居家服             597元 │
│34  │ 93年4月28日   鼻胃管             170元 │
│35  │ 93年5月4日    王公廟祈福       1,600元 │
│36  │        同上   水果、金紙         600元 │
│37  │ 93年5月5日    看護費          12,600元 │
│38  │ 93年5月7日    診斷證明書         500元 │
│39  │        同上   玉旨宮祈福         158元 │
│40  │        同上   洗頭髮             150元 │
│41  │ 93年5月12日   看護費          12,600元 │
│42  │ 93年5月14日   紙尿褲             160元 │
│43  │ 93年5月18日   看護費          10,800元 │
│44  │        同上   住院費          26,641元 │
│45  │        同上   洗頭槽             150元 │
│46  │        同上   養護中心         9,030元 │
│47  │ 93年5月27日   輪椅            11,000元 │
│48  │ 93年5月31日   丙○○貸款       5,984元 │
│49  │        同上   同上             6,008元 │
│50  │ 93年6月2日    亞培牛乳         1,200元 │
│51  │        同上   衛材費             140元 │
│52  │ 93年6月5日    養護費          20,000元 │
│53  │ 93年6月24日   律師費          45,000元 │
│54  │ 93年6月3日    國泰人壽貸款     4,284元 │
│55  │        同上   同上             5,030元 │
│56  │ 93年7月1日    健保費           3,624元 │
│57  │        同上   南山人壽貸款     1,000元 │
│58  │        同上   南山人壽壽險     2,346元 │
│59  │ 93年7月9日    養護費          20,000元 │
│60  │        同上   門診費             510元 │
│61  │        同上   衛材費             110元 │
│62  │ 93年7月10日   亞培牛乳         1,200元 │
│63  │        同上   看護墊              95元 │
│64  │ 93年7月12日   看護墊、           158元 │
│    │               口腔棉棒                 │
│65  │        同上   腕關固定帶         600元 │
│66  │ 93年8月2日    南山人壽壽險     2,346元 │
│67  │ 93年7月23日   南山人壽貸款     1,000元 │
│68  │        同上   南山人壽壽險     2,346元 │
│69  │        同上   點心、用品       1,791元 │
│70  │ 93年7月28日   健保費           1,208元 │
│71  │ 93年8月6日    養護費          20,000元 │
│72  │        同上   亞培牛乳         2,400元 │
│73  │        同上   門診、衛材費       696元 │
│74  │ 93年8月9日    止滑大坐墊          99元 │
│75  │ 93年8月16日   借戊○○錢       5,000元 │
│76  │ 93年9月3日    南山人壽貸款     1,000元 │
│77  │        同上   南山人壽壽險     2,346元 │
│78  │ 93年9月14日   養謢費          20,000元 │
│79  │        同上   亞培牛乳         1,200元 │
│80  │        同上   門診、衛材費     1,220元 │
│81  │ 93年9月18日   衛材費             335元 │
│82  │ 93年9月19日   黑豆茶             185元 │
│83  │ 93年9月27日   蔓越莓汁等         257元 │
│84  │ 93年10月1日   健保費           1,208元 │
│85  │         同上  南山人壽貸款     1,000元 │
│86  │         同上  南山人壽壽險     2,346元 │
│87  │ 93年10月8日   看護墊、           230元 │
│    │               口腔棉棒                 │
│88  │         同上  氣墊床           9,100元 │
│89  │ 93年10月12日  亞培牛乳         1,200元 │
│90  │         同上  衛材費             430元 │
│91  │         同上  養護費          20,000元 │
│92  │ 93年10月14日  照片加洗           120元 │
│93  │         同上  蕃茄汁等           119元 │
│94  │ 93年10月17日  雞精               198元 │
│95  │ 93年10月19日  潔膚濕巾           199元 │
│96  │ 93年10月22日  看護墊             130元 │
│    │               口腔棉棒                 │
│97  │ 93年10月29日  雞精、奶粉         698元 │
│98  │ 93年11月3日   健保費             604元 │
│99  │         同上  南山人壽貸款     1,000元 │
│100 │         同上  南山人壽壽險     2,346元 │
│101 │         同上   同上            2,346元 │
│102 │  93年11月8日   枕頭              299元 │
│103 │          同上  衛生紙等        1,473元 │
│104 │  93年11月9日   門診              170元 │
│105 │          同上  救護車            900元 │
│106 │  93年11月10日  養護費         20,000元 │
│107 │          同上  衛材費            300元 │
│108 │          同上  亞培牛乳        1,200元 │
│109 │  93年11月23日  濕紙巾等          610元 │
│110 │          同上  尿褲等          1,105元 │
│111 │  93年11月26日  看護墊等          530元 │
│112 │  93年12月16日  養費雜費        1,578元 │
│113 │          同上  亞培牛乳        1,200元 │
│114 │          同上  養護費         20,000元 │
│115 │  93年12月18日  衛生紙等          246元 │
│116 │  93年12月22日  診斷證明書        100元 │
│117 │          同上  掛號費            220元 │
│118 │  93年12月27日  尿褲              240元 │
│119 │          同上  看護墊等        2,570元 │
│120 │  94年1月1日    護腰墊            298元 │
│121 │  94年1月4日    南山人壽壽險    2,346元 │
│122 │  94年1月7日    蔓越莓汁          252元 │
│123 │  94年1月17日   養護費         20,000元 │
│124 │         同上   養護雜費        1,140元 │
│125 │  94年1月22日   冬季睡衣          500元 │
│126 │  94年1月26日   尿褲            4,500元 │
│127 │         同上   尿墊              270元 │
│128 │  94年1月28日   掛號費             50元 │
│129 │  94年2月16日   南山人壽貸款    2,000元 │
│130 │         同上   南山人壽壽險    2,346元 │
│131 │         同上   同上            2,346元 │
│132 │         同上   養護雜費          910元 │
│133 │         同上   門診              370元 │
│134 │         同上   養護費         20,000元 │
│135 │   94年2月23日  衛生紙等          330元 │
│136 │   94年3月4日   奶粉              543元 │
│137 │   94年3月15日  養護雜費、      2,643元 │
│    │                門診                    │
│138 │          同上  養護費         20,000元 │
│139 │   94年3月22日  濕紙巾            189元 │
│140 │   94年3月22日  口腔棉棒           50元 │
│141 │   94年3月23日  尿褲              260元 │
│142 │   94年3月26日  養護費         20,000元 │
│143 │          同上  養護雜費        2,670元 │
│144 │          同上  門診費            430元 │
│145 │   94年3月29日  戶籍謄本           60元 │
│146 │   94年5月2日   南山人壽貸款    1,000元 │
│147 │  94年5月4日    掛號費            400元 │
│148 │  94年5月18日   養護雜費        3,842元 │
│149 │         同上   門診              860元 │
│150 │         同上   養護費         20,000元 │
│151 │  94年5月20日   營養品          1,292元 │
│152 │  94年5月27日   律師費          3,000元 │
│153 │  94年6月28日   養護費         20,000元 │
│154 │         同上   衛材費          3,180元 │
│155 │  94年7月27日   養護雜費        2,960元 │
│156 │         同上   門診              430元 │
│157 │         同上   照片沖洗費        200元 │
│158 │         同上   養護費         20,000元 │
│159 │         同上   奶粉              379元 │
│160 │         同上   營養品            620元 │
│161 │  94年8月2日    口腔棉棒          100元 │
│162 │  94年8月4日    戶籍謄本           40元 │
│163 │  94年8月6日    毛巾              169元 │
│164 │  94年8月11日   律師費          2,000元 │
│165 │         同上   規費            1,000元 │
│166 │  94年8月22日   衛材費          2,950元 │
│167 │         同上   養護費         20,000元 │
│168 │         同上   門診              580元 │
│169 │  94年8月25日   濕紙巾等          463元 │
│170 │  94年8月29日   睡衣              390元 │
│171 │  94年9月3日    睡衣              590元 │
│172 │  94年9月13日   尿褲              300元 │
│173 │  94年9月19日   養護雜費        3,450元 │
│174 │         同上   養護費         20,000元 │
│175 │         同上   門診              580元 │
│176 │  94年9月23日   乾洗              500元 │
│177 │         同上   蔓越莓汁          265元 │
│178 │  94年9月25日   濕紙巾等          205元 │
│179 │  94年10月9日   雞精等            483元 │
│180 │  94年10月11日  尿褲              840元 │
│181 │  94年10月19日  戶籍謄本           60元 │
│182 │  94年10月20日  養護費          5,581元 │
│183 │          同上  衛材雜費        2,500元 │
│184 │          同上  門診              610元 │
│185 │  94年10月27日  規費               80元 │
│186 │  94年10月28日  規費               40元 │
└──┴────────────────────┘
